【裁判字號】    98,台上,4795
【裁判日期】    980821
【裁判案由】    違反公職人員選舉罷免法
【裁判全文】
最高法院刑事判決            九十八年度台上字第四七九五號
上  訴  人  台灣高等法院高雄分院檢察署檢察官
上  訴  人
即  被  告  甲○○
被      告  勒格艾˙巴瓦瓦隆
上列上訴人等因被告等違反公職人員選舉罷免法案件，不服台灣
高等法院高雄分院中華民國九十八年五月十三日第二審判決（九
十八年度選上訴字第一號，起訴案號：台灣屏東地方法院檢察署
九十六年度選偵字第一０號），提起上訴，本院判決如下：
    主  文
原判決撤銷，發回台灣高等法院高雄分院。
    理  由
本件原判決認定上訴人即被告甲○○參選民國九十五年屏東縣三
地門鄉（下稱三地門鄉）第十八屆鄉民代表（於同年六月十日選
舉投票），並有意於當選後在派系支持下競選鄉民代表會主席，
而有原判決事實欄記載於同年五月十日前後某日，在三地門鄉○
○路拜票時，向被告即同為鄉民代表候選人之勒格艾˙巴瓦瓦隆
交付賄賂新台幣（下同）四萬元以賄選之行為等情，因而撤銷第
一審關於甲○○部分之科刑判決，改判仍論甲○○以對於有投票
權之人，交付賄賂，而約其（投票權）為一定之行使罪，處有期
徒刑壹年拾月，褫奪公權年，及為相關沒收之宣告。另對於勒
格艾˙巴瓦瓦隆被訴收受甲○○交付之上揭賄賂，涉犯（九十六
年十一月七日修正公布前）公職人員選舉罷免法第九十條之二第
二項之罪嫌部分，認為不能證明其犯罪，因而維持第一審諭知勒
格艾˙巴瓦瓦隆無罪之判決，駁回檢察官該部分在第二審之上訴
。固非無見。
惟查：(一)、九十六年十一月七日修正公布前公職人員選舉罷免法
第九十條之一第一項之投票行賄罪，以對於有投票權之人，行求
、期約或交付賄賂或其他不正利益，而約其不行使投票權或為一
定之行使者為構成要件。其行求、期約、交付行為，係屬階段行
為，已進行至高階層次者，即依吸收關係就所達成之高階行為論
罪，但如有將進而未至之階段，則應就所已進行之階段論罪。且
行求賄選階段，屬行賄者單方意思表示行為，不以相對人允諾為
必要。交付賄賂階段，除行賄者有實施交付賄賂行為外，因對收
受賄賂者，刑法第一百四十三條有投票受賄罪之處罰規定，二者
乃必要共犯中之對向犯，以二個以上之行為者，彼此相互對立之
意思經合致而成立犯罪，雖不以收受者確已承諾，或進而為一定
投票權之行使為必要，仍須於行賄者交付賄賂或其他不正利益時
，受交付之相對人對其交付之目的已然認識而予收受，其交付賄
賂或其他不正利益之犯行始克成立，行賄者方能論以交付賄賂罪
。如行賄者與受賄者無此意思合致或被拒絕時，則祇成立行求賄
賂罪。原判決事實認定甲○○將內裝有四萬元之紅包袋，放置在
勒格艾˙巴瓦瓦隆所駕駛車輛之右前乘客座上，並告以「以後選
舉，多多幫忙」後隨即離開，而勒格艾˙巴瓦瓦隆雖知甲○○交
付上開款項之用意，然未許以投票權為一定之行使，因其所駕駛
之車輛仍在行駛中，無法當場拒絕，而任由甲○○將上開款項放
置於其所駕駛之前開車輛內，嗣委託同派系當時擔任三地門鄉鄉
民代表會主席韓志寬代為歸還賄款等情；如果無訛，勒格艾˙巴
瓦瓦隆對於甲○○交付賄款，既無收受之意思，則其等對於賄款
之交付、收受，雙方並未達意思合致，甲○○之行為應僅在行求
賄賂罪階段，原判決竟論以交付賄賂罪，難謂無理由矛盾及適用
法則不當之違誤。(二)、客觀上為法院認定事實及適用法律基礎之
證據，雖已調查而其內容尚未明瞭者，即與未經調查無異，如遽
行判決，即有應於審判期日調查之證據而未予調查之違法。勒格
艾˙巴瓦瓦隆於九十五年九月二十五日法務部調查局台東縣調查
站（下稱調查站）偵詢時，供稱：甲○○將紅包丟在伊駕駛座旁
椅子上時，說「就這樣喔，拜託」就離開，甲○○約伊在民眾服
務站見面，是要講支持他選舉之事，及後來是自己想到不能接受
捐助，始託請韓志寬處理等語，參酌甲○○亦供述：伊攔勒格艾
˙巴瓦瓦隆之車，係「以後要選舉請他幫忙」、「我就拿四萬塊
給他，跟他說將來如果選舉請他幫忙」，及交給勒格艾˙巴瓦瓦
隆四萬元「是要求他支持我參選三地門鄉代會主席之代價」等語
（見選偵字第一０號卷內勘驗調查站偵詢錄音之筆錄），其二人
對於見面時係言及將來選舉鄉民代表會主席時支持甲○○一節，
似屬一致，是否其等當時相互間已達交付、收受賄賂之意思合致
，嗣因勒格艾˙巴瓦瓦隆自覺不妥，始託人歸還，即有再加詳求
查證之必要。原審未為究明，遽憑勒格艾˙巴瓦瓦隆事後歸還款
項，即認其原無收受賄賂之意思，自嫌調查職責未盡。(三)、「被
告以外之人於檢察事務官、司法警察官或司法警察調查中所為之
陳述，與審判中不符時，其先前之陳述具有較可信之特別情況，
且為證明犯罪事實存否所必要者，得為證據。」刑事訴訟法第一
百五十九條之二定有明文。勒格艾˙巴瓦瓦隆於第一審交互詰問
作證時，對於甲○○交伊賄款之情形，係供稱：甲○○將錢丟進
伊車內當時，伊正在拜票，沒有聽清楚甲○○在講什麼，因路上
人多，故未停下來問他錢是要做何事等語（見第一審卷第五至八
頁），此與前引勒格艾˙巴瓦瓦隆在調查站之供述，其與甲○○
見面時曾言及將來支持甲○○選舉鄉民代表會主席之內容，即有
不盡相符之情形。原判決並未就勒格艾˙巴瓦瓦隆先前於調查站
之陳述，相較於審判中之供詞，從客觀上之環境或條件等情況加
以觀察，判定其是否具有更可信之特別情況，竟以勒格艾˙巴瓦
瓦隆在第一審之陳述，與其於調查站之陳述尚為一致，認該於調
查站之陳述不符刑事訴訟法上揭規定，不具證據能力，而不予採
取，其所為論斷難謂適法，復與卷內訴訟資料相齟齬，採證認事
自有可議。以上或為檢察官及被告甲○○上訴意旨所指摘，或為
本院得依職權調查之事項，應認原判決有撤銷發回更審之原因。
據上論結，應依刑事訴訟法第三百九十七條、第四百零一條，判
決如主文。
中    華    民    國  九十八  年    八    月  二十一  日
                      最高法院刑事第九庭
                          審判長法官  邵  燕  玲
                                法官  李  伯  道
                                法官  孫  增  同
                                法官  李  英  勇
                                法官  劉  介  民
      本件正本證明與原本無異
                                      書  記  官
中    華    民    國  九十八  年    八    月  二十七  日
                                                      Ｍ


司法院資訊處製作；財團法人民間司法改革基金會備份。
